【裁判字號】    90,簡上,63
【裁判日期】    900919
【裁判案由】    給付會款
【裁判全文】
臺灣嘉義地方法院民事判決  九十年度簡上字第六三號
    上  訴  人  乙○○○
    被上訴人    甲○○
右當事人間請求給付會款事件，上訴人對於中華民國九十年四月二十六日本院嘉義簡
易庭八十九年度嘉簡字第二一七號第一審判決提起上訴，本院判決如左：
    主  文
上訴駁回。
第二審訴訟費用由上訴人負擔。
    事      實
甲、上訴人方面：
  一、聲明：（一）原判決廢棄；（二）被上訴人在第一審之訴駁回。
  二、陳述：除與原審判決所載相同者茲予引用外，補稱：
  （一）被上訴人明知其媳婦丙○○與上訴人共同參加由被上訴人任會首，會期自民
        國八十七年九月一日起至九十年三月一日止，每月一日開標（每四個月加標
        一次），每期會款新台幣（下同）三萬元，採內標制，會員連同會首共計三
        十八人之民間互助會（下稱系爭互助會）一會份（下稱系爭會份），且同意
        自八十八年三月一日起至九十年三月一日終會止，每月由上訴人繳付系爭會
        份應分擔之金額一萬五千元，而丙○○應分擔之部分，則由被上訴人另向丙
        ○○收取，被上訴人自不能因丙○○離家，竟事後反悔，而向上訴人請求。
  （二）系爭互助會於起會當時，係被上訴人之妻邀同上訴人參加，因每期會款三萬
        元，非上訴人所能負擔，乃經丙○○邀約共同參加一會，而被上訴人表示會
        單上僅記載上訴人名義為會員即可，因丙○○為被上訴人之媳婦，毋庸在會
        單上記載，且慣例上兩人共同參加一會，亦僅記載其中一人為會員。
  （三）丙○○在離家前，與被上訴人共同居住生活，被上訴人及其妻在起會時即知
        丙○○與丁○○或上訴人共同參加一會，嗣繳交會款時，由上訴人或丙○○
        持交被上訴人，此時被上訴人已知丙○○係與上訴人共同參加一會，原審僅
        以系爭互助會第六次標會時（即八十八年一月一日）丙○○有無到場乙事，
        上訴人與丙○○陳述不同，而為不利於上訴人之認定，對有利上訴人之證述
        未予以審認，顯有未洽。
  （四）又本件於丙○○離家後，被上訴人要求上訴人亦分擔丙○○部分，已為上訴
        人所不同意，故被上訴人於八十八年九月一日向上訴人收取該期會款時，上
        訴人僅繳付應分擔之一萬五千元，當時被上訴人亦無異議，且表示已完納，
        並在會單上打「ˇ」，而被上訴人既於八十八年八月間向上訴人表示，丙○
        ○應分擔之會款，應由上訴人代付，足見被上訴人明知丙○○與上訴人共同
        參加系爭互助會，且自八十八年十月份起會單上雖僅記載一萬五千元，但被
        上訴人並無異議，顯示系爭會份尚欠之一萬五千元，被上訴人願另向丙○○
        收取，則被上訴人自不得再向上訴人請求。
  三、證據：除援用原審之立證方法外，另提出建築改良物所有權狀影本一份，並聲
        請訊問證人劉坤庭。
乙、被上訴人方面：
  一、聲明：如主文所示。
  二、陳述：除與原審判決所載相同者茲予引用外，補稱：上訴人主張被上訴人明知
        丙○○共同參加系爭會份乙事，均與事實不符，被上訴人否認之，若被上訴
        人知悉上情，依一般經驗法則，上訴人於八十八年一月一日標得系爭互助會
        之金額九十二萬七千六百元，被上訴人理應將該會款交付丙○○，或保留一
        半即四十六萬三千八百元交付丙○○，豈會全數交由上訴人，再由上訴人交
        由第三人丁○○替其二人平分，顯與常情有違。
  三、證據：除援用原審之立證方法外，另提出互助會會單、戶籍謄本、土地暨建物
      登記謄本各一份，並聲請訊問證人沈王美代。
    理      由
一、被上訴人起訴主張：上訴人參加被上訴人任會首，會期自民國八十七年九月一日
    起至九十年三月一日止，每月一日開標（每四個月加標一次），每期會款新台幣
    （下同）三萬元，採內標制，會員連同會首共計三十八人之民間互助會（下稱系
    爭互助會），上訴人參加一會份（系爭會份），且在系爭互助會於八十八年一月
    一日即第六次標會時標得互助會金，被上訴人已將會款九十二萬七千六百元交付
    上訴人，惟上訴人自八十八年二月一日起所應繳納之每期死會會款三萬元，僅繳
    至同年九月一日止，自同年十月一日起至九十年三月一日止，共計二十二期之死
    會會款，每期僅繳一萬五千元，總計尚欠三十三萬元（計算公式為每期欠繳之一
    萬五千元乘以二十二期）未繳，屢經催討未獲置理；又系爭互助會之會單上，上
    訴人所參加之系爭會份僅列上訴人一人，足見該會份乃上訴人單獨所參加，縱認
    該會份係上訴人與第三人即被上訴人媳婦丙○○共同參加，被上訴人亦不知悉，
    況若被上訴人知悉上情，依一般經驗法則，上訴人於標得系爭互助會會款九十二
    萬七千六百元後，被上訴人應將該會款交付丙○○，或保留一半即四十六萬三千
    八百元交付丙○○，豈會全數交由上訴人，再由上訴人交由第三人丁○○替其二
    人平分之理，顯見上訴人所述與事實不符。為此，爰依互助會之法律關係，請求
    上訴人給付上開金額及法定遲延利息等語。
二、上訴人則以：系爭會份自起會之初，係被上訴人之妻沈王美代邀同上訴人參加，
    因每期會款三萬元，非上訴人所能負擔，乃經丙○○邀約共同參加一會，而被上
    訴人表示會單上僅記載上訴人名義為會員即可，因丙○○為被上訴人之媳婦，毋
    庸在會單上記載，且慣例上兩人共同參加一會，亦僅記載其中一人為會員，此並
    為被上訴人所知悉，又被上訴人亦同意自八十八年三月一日起至九十年三月一日
    終會止，每月由上訴人繳付系爭會份應分擔之金額一萬五千元，而丙○○應分擔
    之部分，則由被上訴人另向丙○○收取，上訴人已將系爭會份的一半會款繳納完
    畢，被上訴人在本件訴訟所請求的上開三十三萬元會款，即應由丙○○繳付。況
    丙○○在離家前，與被上訴人共同居住生活，被上訴人及其妻在起會時即知丙○
    ○與丁○○或上訴人共同參加一會，嗣繳交會款時，亦由上訴人或丙○○持交被
    上訴人，此時被上訴人已知丙○○係與上訴人共同參加一會，故被上訴人於八十
    八年九月一日向上訴人收取該期會款時，上訴人僅繳付應分擔之一萬五千元，當
    時被上訴人亦無異議，且表示已完納，並在會單上打「ˇ」，而被上訴人於八十
    八年八月間曾向上訴人表示，丙○○應分擔之會款，應由上訴人代付，足見被上
    訴人明知丙○○與上訴人共同參加系爭互助會，且自八十八年十月份起會單上僅
    記載一萬五千元，但被上訴人並無異議，顯示系爭會份尚欠之一萬五千元，被上
    訴人願另向丙○○收取，則被上訴人自不得再向上訴人請求等語，資為抗辯。
三、本件被上訴人主張上訴人參加系爭互助會一會份，且在第六次標會時即八十八年
    一月一日標得系爭會款，被上訴人並已將得標之會款九十二萬七千六百元交付上
    訴人，惟系爭互助會自八十八年二月一日起所應繳納之每期死會會款三萬元，僅
    繳至同年九月一日止，自同年十月一日起至九十年三月一日止，共計二十二期之
    死會會款，每期僅繳一萬五千元，總計尚欠三十三萬元之事實，業據提出互助會
    名單一紙在卷可憑，且上訴人亦自承參加系爭互助會之系爭會份，且已於八十八
    年一月一日第六次標會時標得互助會金，被上訴人已交付會款九十二萬七千六百
    元予上訴人，系爭互助會尚有死會會款計三十三萬元未繳等情為真正，惟另以前
    揭情詞置辯。是本件爭執之處，應在於系爭互助會是否為上訴人與丙○○共同參
    加？上開情形是否為被上訴人所知悉及同意？經查：
（一）證人丙○○於原審審理時雖到庭陳稱其有與上訴人共同參加系爭互助會一會（
      見原審卷第十六頁），核與證人即上訴人外甥劉坤庭到庭證稱：上訴人係與丙
      ○○共同參加一會等語（見本院九十年八月三日準備程序筆錄）相符，且證人
      丁○○於原審亦證稱：得標之會款九十二萬七千六百元，是由伊替上訴人與丙
      ○○分配等情在卷（見原審卷第一八頁），則系爭會份係由上訴人與丙○○共
      同參加乙事，固堪信為真實。惟關於系爭互助會起會當時上訴人與丙○○共同
      參加一會，被上訴人是否知悉並同意乙節，經原審將證人丙○○與上訴人隔離
      後，分別訊問有關其等於八十八年一月一日即第六次標會時標得互助會金當日
      標會之情形，上訴人陳稱：歷次標會均在被上訴人家中進行，前五次標會伊有
      無到場已不記得了，但第六次標會是伊與丙○○先在丙○○的房間中填寫標單
      ，然後在被上訴人家中的客廳開標而得標的等語（見原審卷第二七頁），惟證
      人丙○○卻到庭證稱：第六次標會那天，因伊想要得標，所以叫上訴人代理伊
      去，但伊自早上九點起到晚上九點止，都在上班，故伊叫上訴人自己標會，自
      己寫標單等語在卷（見原審卷第二八頁），參以兩人關於標會此種互助會中最
      重要之事項所述即有不符，是證人丙○○所為其他證言是否可信，已非無疑。
（二）次查，證人丁○○雖於原審另證稱：因丙○○財力不足，被上訴人之妻曾說丙
      ○○可找人共同入會，所以丙○○就找伊參加，但伊亦無錢，因此丙○○改找
      上訴人共同參加，由此可知被上訴人自當知悉系爭會份是上訴人與丙○○共同
      參加的等語在卷（見原審卷第一八頁）；惟證人即被上訴人之妻沈王美代則到
      庭證稱：伊不曾邀上訴人加入系爭互助會，且因伊不是會首，並不知道丙○○
      有無參加該互助會等語（見本院九十年八月三日準備程序筆錄），是證人丁○
      ○所為之上開證言，或僅足證明丙○○曾邀丁○○或上訴人共同參加系爭互助
      會，惟仍未能證明被上訴人知悉系爭會份是上訴人與丙○○共同參加之情，雖
      證人賴坤庭於本院審理時亦到庭證稱：「（問：會首即被上訴人是否知道，上
      訴人與丙○○共同參加一會？）應該知道，、、、」、「（該鄉下傳言上訴人
      與丙○○共同參加一會，被上訴人是否知悉該傳言？）他（即被上訴人）應當
      知道。」等語（見本院九十年八月三日準備程序筆錄），然前開證人丁○○、
      劉坤庭所為關於被上訴人是否知悉系爭會份是上訴人與丙○○共同參加乙事，
      既均屬個人主觀臆測之詞，自均難採為有利於上訴人之認定。
（三）又參以系爭互助會會單確僅載有「沈秀琴」一人，而被上訴人所召集之其他互
      助會（八十七年六月十五日起會至八十九年三月十五日終結之互助會），其中
      有兩人共同參加一會者，確分別載明各共同參與人之姓名屬實，有會單二份附
      卷可按，且上訴人於原審審理時自承：「當初證人丙○○說不要讓她婆婆知道
      。」等語（見原審卷第二六頁），是丙○○既不讓其婆婆即沈王美代知悉其參
      加系爭互助會，則衡情丙○○自不願讓其公公即被上訴人知悉上開情事，是被
      上訴人主張其不知上訴人與丙○○共同參加系爭會份，即與常情無違，此核與
      證人劉坤庭到庭另證稱：剛開始入會時，丙○○不想讓人家知道她有共同參加
      ，因為丙○○夫妻兩人在外有欠人債務，所以要暗地裡參加，預備將來標得會
      款以清償他人等情（見本院九十年八月三日準備程序筆錄）相符；復觀以上訴
      人於八十八年一月一日標得系爭互助會，會款金額計為九十二萬七千六百元，
      係由被上訴人全數交付予上訴人收受等情，已據上訴人於原審及本院審理時自
      承在卷，則按之一般社會經驗，被上訴人若知悉其媳婦丙○○有共同參加系爭
      會份，對於現款之債額，理應將該會款交付共同會員丙○○，或保留一半即四
      十六萬三千八百元交付丙○○，豈會全數交由上訴人收受，再由上訴人交由第
      三人丁○○替上訴人及丙○○平分之理，是上訴人主張其並未知悉或同意丙○
      ○參加系爭會份，堪可採信。
（四）至證人劉坤庭雖到庭另證稱：「剛起會時，會首可能並不知道丙○○也有與上
      訴人共同參加一會，但到該互助會之中期（約八十八年五、六月間）因為住在
      鄉下，都會傳言出來，會首因此就知道。」、「（問：鄉下傳言他們兩人（即
      上訴人與丙○○）共同參加一會，被上訴人是否知悉該傳言？）他（即被上訴
      人）應當知道」等語（同上開準備程序筆錄），惟前揭證述，既僅係劉坤庭個
      人臆測之詞，已難憑信，縱認被上訴人在八十八年五、六月間確已知悉系爭會
      分係上訴人與丙○○共參與，然系爭互助會早於八十八年一月間即由上訴人標
      得，並受領全部會款無訛，已見上述，自難據此認上訴人於起會或得標當時即
      已知悉或同意由丙○○共同參加乙事甚明。另上訴人雖抗辯被上訴人於八十八
      年九月一日向上訴人收取該期會款時，上訴人僅繳付應分擔之一萬五千元，當
      時被上訴人亦無異議，且表示已完納，並在會單上打「ˇ」，足見被上訴人明
      知丙○○與上訴人共同參加系爭互助會，且自八十八年十月份起會單上僅記載
      一萬五千元，但被上訴人並無異議，顯示系爭會份尚欠之一萬五千元，被上訴
      人願另向丙○○收取，則被上訴人自不得再向上訴人請求云云，惟上訴人上開
      抗辯，已為被上訴人所否認，並主張因上訴人表示其經濟狀況不好，且名下有
      房屋一棟可供擔保、查封，所以直到互助會終結，始對上訴人請求等語。查被
      上訴人於八十八年一月一日得標後，均按期繳付會款，直至同年十月一日起始
      僅繳付一萬五千元等情，固有前揭會單可稽，然按互助會會員未按期或全數繳
      付會款之原因甚多，上訴人復未能舉證以實其說，其此部份之抗辯，自不足採
      。
（五）綜上，系爭互助會起會當時，被上訴人既不知系爭會份係上訴人與第三人丙○
      ○共同參加，而上訴人復未能舉證證明被上訴人當時確實知悉或已同意丙○○
      之共同參加系爭會份，則被上訴人向上訴人請求積欠之上開會款，即屬有據。
四、從而，被上訴人依據系爭互助會之法律關係，請求上訴人清償如主文第一項之金
    額，及自起訴狀繕本送達被告翌日即九十年三月二十七日起至清償日止，按年息
    百分之五計算之利息，經核於法並無不合，而原審為上訴人敗訴之判決，並為假
    執行之宣告，雖所持理由有部分不同，惟結果相同，自應予維持，上訴意旨指摘
    原判決不當，求予廢棄改判，非有理由，應予駁回。兩造其餘攻擊防禦方法於本
    件判決結果不生影響，爰不一一論述。
五、據上論結，本件上訴為無理由，依民事訴訟法第四百三十六條之一第三項、第四
    百四十九條第二項、第七十八條，判決如主文。
中      華      民      國    九十      年      九      月     十九     日
~B臺灣嘉義地方法院民事第二庭
~B    審判長法官  夏金郎
~B    法      官  陳杰正
~B    法      官  李文輝
右為正本係照原本作成。
本判決不得上訴。
中      華      民      國    九十      年      九      月     二十一   日
~B    書  記  官  楊福源


司法院資訊處製作；財團法人民間司法改革基金會備份。
